臺灣臺南地方法院民事判決　　九十三年度簡上字第九○號
　　上　訴　人　乙○○○
　　法定代理人　丙○○
　　　　　　　　　　　　　送.
　　訴訟代理人　曾志青　　律師
　　被　上訴人　子○○
　　　　　　　　丑○○○
　　　　　　　　癸○○
　　　　　　　　丁○○○
　　　　　　　　戊○○
　　　　　　　　辛○○○
　　　　　　　　庚○○
　　　　　　　　壬○○
　　　　　　　　己○○
　　共　　　同
　　訴訟代理人　李永裕　　律師
右當事人間請求返還土地事件，上訴人對於中華民國九十三年六月九日本院臺南簡易
庭九十二年度南簡字第一０八二號第一審判決提起上訴，經本院於民國九十三年十二
月二日言詞辯論終結，判決如左：
    主      文
上訴駁回。
第二審訴訟費用由上訴人負擔。
    事      實
甲、上訴人方面：
一、聲明：
（一）原判決關於駁回上訴人請求被上訴人交還土地部分廢棄。
（二）被上訴人應將坐落臺南縣歸仁鄉○○段七九地號土地（以下簡稱系爭土地）上
      如附圖所示Ａ、Ｂ二部分面積各為一九平方公尺、二０平方公尺之地上物（墳
      墓）拆除，並將該部分之土地交還予上訴人。
（三）被上訴人辛○○○、鄭文燦、壬○○及己○○應將系爭土地上如附圖所示Ｃ部
      分面積三三九平方公尺之竹籬笆、棚架及農作物等地上物除去，並將該部分之
      土地交還上訴人。
二、陳述：除與原判決記載相同者，茲引用之外，補稱：
（一）由上訴人與第三人王永福於民國七十七年九月十六日就系爭土地之買賣所有權
      移轉契約書觀之，並無關於「保留北面被上訴人先人之墳墓附近約三厘土地不
      在買賣標的範圍之約定（以下簡稱保留約定）」之記載，亦無因保留約定而換
      算價差之表現，且其上標明出賣權利範圍為「全部」、土地使用情形為「自用
      」及聲請登記之標示、委託處理事務均為「土地所有權全部」，可知上訴人與
      第三人王永福間買賣系爭土地並未有保留約定，而上訴人亦無從得知被上訴人
      辛○○○、鄭文燦、壬○○及己○○之被繼承人鄭順發與第三人王永福間所為
      之保留約定，則依物權變動之公示、公信原則，上訴人應取得系爭土地全部之
      所有權，被上訴人辛○○○等四人之被繼承人鄭順發與第三人王永福間之保留
      約定僅係債之關係，不能拘束善意之上訴人。
（二）再依法耕地須為現耕地方得移轉，如其上有墳墓即非現耕地，上訴人無法取得
      自耕能力證明而辦理移轉，故系爭土地於七十七年十月一日移轉登記予上訴人
      時，必其時為現耕地，其上無何地上物，上訴人始能取得自耕能力證明書而辦
      理耕地移轉，益徵上訴人向第三人王永福買受系爭土地時，並無保留約定。且
      上訴人係為置產而購買系爭土地，移轉登記後未予耕作管理，並不知系爭土地
      上有墳墓存在，不能率爾推斷上訴人對墳墓存在並無異議，況墳墓存在一事亦
      不能證明上訴人與王永福間買賣系爭土地有保留約定。
（三）又被上訴人之先人鄭　之墳墓（即如附圖所示Ｂ部分，以下簡稱Ｂ墳墓）早已
      遷葬，與被上訴人主張保存土地留為風水之用等語相左，而被上訴人之先人鄭
      蔡夜於七十七年十月七日死亡，其墳墓（即如附圖所示Ａ部分，以下簡稱Ａ墳
      墓）必係在上訴人七十七年九月間買受系爭土地之後始存在，是上訴人買受系
      爭土地時，該土地上有無墳墓存在已容置疑。縱令上訴人與第三人王永福間有
      約定風水部分不在系爭土地買賣範圍內，亦僅指Ａ墳墓所占土地部分，不及其
      他部分。
三、證據：除援用第一審所提證據外，並提出被上訴人辛○○○等四人之被繼承人鄭
    順發與第三人王永福六十九年五月十三日買賣契約書、第三人王永福與上訴人七
    十七年九月十六日買賣所有權移轉契約書等影本各一份、墳墓照片四幀為證。
乙、被上訴人方面：
一、聲明：上訴駁回。
二、陳述：除與原判決記載相同者，茲引用之外，補稱：
（一）系爭土地以竹籬笆為界，南側為雜草，北側從竹籬笆至水溝間即如附圖所示Ｃ
      部分面積三七八平方公尺土地（以下簡稱Ｃ部分土地）上有Ａ、Ｂ墳墓、竹子
      、棚架及農作物等地上物，且於竹籬笆處立有界標，而證人林揚、張清男及王
      蔡秀汝均證稱系爭土地有墳墓部分約三厘土地沒有賣，且依被上訴人辛○○○
      等四人之被繼承人鄭順發及第三人王永福所簽訂之合約書記載，被上訴人辛○○○等四人之被繼承人鄭順發就系爭土地之使用面積為０˙０二九二八０台甲
      ，故前開三厘土地面積經換算後約等於二百九十一平方公尺，與Ｃ部分土地實
      際丈量面積大致相符，是以，所謂墳墓附近三厘地係指連同如附圖所示Ａ、Ｂ
      部分在內之Ｃ部分土地而言，因此，二次買賣均不包括Ｃ部分土地，是縱Ｂ墳
      墓業已遷葬，亦不影響被上訴人享有使用Ｃ部分土地之合法權源。
（二）又上訴人自七十七年九月十六日買受系爭土地起至提起本件訴訟為止，十五年
      來均未有何異議或追討土地之表示，與一般人不願提供土地作為他人墳墓使用
      之社會常情有違，且期間上訴人就系爭土地曾於七十九年十二月四日辦理抵押
      權設定登記，復於八十九年十二月十八日辦理移轉登記予上訴人之法定代理人
      ，均未見上訴人對系爭土地上存在Ａ、Ｂ墳墓一事表示異議，益徵上訴人已知
      悉其買受部分不包括Ｃ部分土地在內。縱令被上訴人無權使用系爭土地，然上
      訴人十五年來均未曾表示異議，使被上訴人正當信賴上訴人已不欲行使權利，
      符合權利失效之要件，應認其權利之再為行使已有違誠信原則。
（三）況系爭土地上有Ａ、Ｂ墳墓存在為不爭之事實，而其業經四次移轉登記，即被
      上訴人辛○○○等四人之被繼承人鄭順發於六十九年五月十五日出售予第三人
      王永福、第三人王永福於七十七年九月十六日出售予上訴人、上訴人於八十九
      年十二月十八日出售予上訴人之法定代理人、上訴人之法定代理人於九十二年
      六月間再移轉登記予上訴人，是上訴人主張系爭土地必須為現耕地方得移轉，
      若其上有墳墓即非現耕地，上訴人無從取得自耕能力證明書而為移轉登記等語
      ，與事實不合。
（四）再依我國人民習俗及觀念，若非被上訴人有合法使用Ｃ部分土地之正當權源，
      豈會將自己祖先之墳墓任意安葬在他人土地上。而若被上訴人無使用Ｃ部分土
      地之權限，依常理應期待上訴人永不發現Ｃ部分土地為被上訴人所占用一事，
      豈會於聽聞土地可做分割登記後，立刻主動至上訴人住處提出請求，並於上訴
      人拒絕回應後又向歸仁鄉解調委員會聲請調解。且若證人王蔡秀汝真如上訴人
      所主張欲避免遭被上訴人追究債務不履行責任而虛偽證述，應當證稱被上訴人
      辛○○○等四人之被繼承人鄭順發與第三人王永福間買賣系爭土地並無保留約
      定，然證人王蔡秀汝卻反是，足見其證言之可信性。綜上，顯見上訴人之主張
      與事理相違。
三、證據：援用第一審所提證據。
丙、本院依職權向臺南市南區區公所函調系爭土地於七十七年間所有權移轉時，上訴
    人申請核發自耕能力證明書之全卷資料。
    理　　　由
一、本件上訴人起訴主張：上訴人所有系爭土地上有被上訴人等先後於六十三年底、
    七十七年底所建，用以埋葬其先人遺體之Ａ、Ｂ墳墓，並有被上訴人辛○○○等
    四人之被繼承人鄭順發在土地上搭建竹籬笆，種植豆子、蕃薯等農作物（即附圖
    所示Ｃ部分）。雖被上訴人辛○○○等四人之被繼承人鄭順發於六十九年五月十
    三日將系爭土地出賣予第三人王永福時，二人間訂有保留約定，惟第三人王永福
    於七十七年九月十六日再將系爭土地出賣予上訴人時，並無保留約定，上訴人亦
    不知悉該保留約定之內容，是系爭土地之所有權全部既已登記為上訴人所有，上
    訴人自不受被上訴人辛○○○等四人之被繼承人鄭順發與第三人王永福間所為保
    留約定之拘束，被上訴人等人占有使用Ｃ部分土地（含Ａ、Ｂ墳墓）並無合法權
    源，又上訴人未於系爭土地上從事耕作，疏於管理始未能及早得知被上訴人無權
    占用Ｃ部分土地之事實並對渠等表示異議，不能據此推論上訴人知悉保留約定或
    同意被上訴人使用系爭土地，被上訴人既屬無權占用，上訴人即得依民法第七百
    六十七條前段規定，本於所有權之法律關係，請求被上訴人將Ｃ部分土地上之Ａ
    、Ｂ墳墓、籬笆、棚架及農作物等地上物除去，並將該土地交還予上訴人（另原
    審關於駁回上訴人起訴聲明請求被上訴人應給付上訴人三萬零八百零八元，及自
    上訴人九十三年一月十二日準備書（三）狀繕本送達最後被告翌日起至清償日止
    ，按週年利率百分之五計算之利息，暨被上訴人應自前開書狀繕本送達最後被告
    之日起至Ａ、Ｂ部分土地交還上訴人之日止，按月以四百五十元給付原告相當於
    租金不當得利部分，業因上訴人就該部分並未提起上訴而告確定，又被上訴人鄭
    寶雲部分亦經上訴人對其撤回起訴，並經被上訴人同意而生撤回訴訟效力在案，
    故兩造有關前開部分於原審所為聲明、陳述並攻擊防禦方法，本院自毋庸再予審
    酌，併此敘明）。
二、被上訴人則以：系爭土地於六十九年五月十三日及七十七年九月十六日之二次買
    賣，均有保留約定存在，故Ｃ部分土地均不在買賣範圍之內，被上訴人使用Ｃ部
    分土地係屬有權使用，況Ｃ部分土地上存有被上訴人先人之墳墓已達十五年之久
    ，若非被上訴人有使用權限，何以上訴人從未表示異議，又縱令被上訴人無使用
    權限，亦已正當信賴上訴人不欲行使其權利，符合權利失效之要件，應認其權利
    之再為行使有違誠信原則，故上訴人請求被上訴人交還土地之主張，於法無據，
    顯無理由等語置辯。
三、查本件有關上訴人主張被上訴人辛○○○等四人之被繼承人鄭順發將系爭土地出
    賣予第三人王永福時，二人間訂有保留約定，並將該約定載明於買賣契約書及合
    約書中，然嗣第三人王永福再將系爭土地出賣予上訴人時，並未於買賣所有權移
    轉契約書中記載保留約定，且將系爭土地所有權全部移轉登記予上訴人名下，而
    Ｃ部分土地上有被上訴人先人之Ａ、Ｂ墳墓、被上訴人辛○○○等四人之被繼承
    人鄭順發所搭建之竹籬笆、棚架及其所種植之農作物等地上物，嗣Ｂ墳墓業已遷
    葬等情，業據提出土地登記謄本一份、被上訴人辛○○○等四人之被繼承人鄭順
    發與第三人王永福六十九年五月十三日買賣契約書、合約書、第三人王永福與上
    訴人七十七年九月十六日買賣所有權移轉契約書等影本各一份及現場照片數幀為
    證，並經原審會同地政人員履勘現場，製有勘驗筆錄及複丈成果圖各一份在卷可
    稽，固堪信為真實。
四、惟被上訴人既以前揭情詞置辯，則本件兩造之爭執點在於上訴人於七十七年九月
    間向第三人王永福買受系爭土地時，是否有保留北面約三厘土地（即如附圖所示
    Ｃ部分）不在買賣範圍內之約定？經查：
（一）第三人王永福雖將系爭土地所有權全部移轉登記予上訴人，惟證人即第三人王
      永福之配偶王蔡秀汝於原審結證稱，有一個介紹人叫「楊仔」，帶上訴人來買
      系爭土地，伊有帶上訴人去看現場，「楊仔」也有一起來，看地時墓地已經有
      安葬了，因為第三人王永福向被上訴人辛○○○等四人之被繼承人鄭順發買土
      地時並沒有買墓地，所以伊賣土地給上訴人時有跟他說墓地大約三厘是沒有賣
      的等語（見原審卷九十二年九月三十日言詞辯論筆錄第九三、九四頁）；而證
      人即系爭土地第二次買賣之介紹人林揚於原審復結證稱，上訴人向第三人王永
      福買受系爭土地係伊介紹的，伊與上訴人夫妻及第三人王永福夫妻一起去現場
      看土地，有看到一個風水（一座墳墓），有說買賣土地不包含風水部分，實際
      面積伊不知道，但有當場指界，好像說三厘，簽買賣契約是給代書寫的，契約
      上也有寫風水的部分不買賣等語（見原審卷九十二年十月二十九日言詞辯論筆
      錄第一六一頁）；另證人即系爭土地第一次買賣之經辦代書張清男於原審亦結
      證稱，被上訴人辛○○○等四人之被繼承人鄭順發賣土地給第三人王永福時，
      有約定一塊墓地約有三厘要留下來自己用，因為當時土地不能登記，就簽下合
      約書，全部登記給第三人王永福，但有一部分要當作墓地，第三人王永福再將
      系爭土地賣給上訴人之配偶時，伊有詢問第三人王永福有無將墓地賣出，第三
      人王永福跟伊說沒有賣，伊也曾問過上訴人之配偶，其亦告訴伊墓地的部分沒
      有買等語（見原審卷九十二年九月三十日言詞辯論筆錄第九二頁），是就系爭
      土地約三厘地並未在買賣範圍內乙情，三人證述互核一致。又證人係在訴訟上
      陳述自己觀察事實之第三人，因個人之觀察力、記憶力、表現力有其極限，且
      觀察時往往未慮及將被應用於訴訟上，故其觀察、記憶與表現，難免無法甚為
      完整，況系爭土地二次買賣事隔距今已分別逾二十餘年或十餘年之久，故證人
      王蔡秀汝、林揚及張清男就系爭土地二次買賣之經過情形或無法為巨細靡遺之
      陳述，或就細節部分有所疏漏、遺忘甚至不相一致，實符常情。而三人均係就
      其親身經歷見聞之事實為陳述，與傳聞證據有間，且渠等經原審隔離訊問，就
      第三人王永福與上訴人間買賣系爭土地尚有保留約定一事，仍為大致相符之陳
      述，益徵渠等無臨訟串證之嫌，再渠等與上訴人並無何利害關係，既經具結以
      刑罰偽證罪擔保其證言之真實性，在無其他明顯事證足認其有偽證行為前，渠
      等所為前揭證述，應足採信。
（二）再由上訴人所提之Ｂ墳墓現狀照片四幀可知Ｂ墳墓現雖已遷葬，惟僅由該照片
      並不足知悉Ｂ墳墓遷葬之時間，則Ｂ墳墓在第三人王永福將系爭土地出賣予上
      訴人時業已遷葬乙節，自仍須上訴人提出其他事證證明之。況依前述，證人王
      蔡秀汝於原審結證稱，伊帶上訴人與介紹人「楊仔」去看系爭土地時，墓地已
      經有安葬了等語；及證人林揚於原審結證稱，我們到系爭土地現場時，有看到
      一個風水（一個墳墓）等語，可知第三人王永福將系爭土地出買予上訴人時，
      系爭土地上確實有一座墳墓存在，再參以被上訴人之先人鄭　及鄭蔡夜分別於
      六十三年十一月十八日及七十七年十月七日死亡，此有除戶謄本二份及被上訴
      人於原審提出之Ａ、Ｂ墳墓之碑文照片四幀可佐，足認七十七年九月間第三人
      王永福與上訴人買賣系爭土地時，該土地上至少應已存有Ｂ墳墓無訛。上訴人
      雖又主張因系爭土地係農牧用地，依法須為現耕地才能移轉，故其時系爭土地
      上必然沒有墳墓存在，始符合現耕地之要求，上訴人才能取得自耕農證明，而
      於七十七年十月一日辦妥系爭土地所有權移轉登記云云。然本院依職權向臺南
      市南區區公所函調系爭土地於七十七年間所有權移轉時，上訴人申請核發自耕
      能力證明書之全卷資料，業據該區公所於九十三年十月八日以南南經字第０九
      三００二０二七九號函覆本院該資料已逾檔案保存期限而銷毀等語，有前開函
      文一紙附卷可稽，已無從據此查證上訴人之前開主張是否屬實，而系爭土地於
      被上訴人辛○○○等四人之被繼承人鄭順發與第三人王永福六十九年間買賣系
      爭土地時，其上存有Ｂ墳墓，及自七十七年十月以後迄今，其上存在Ａ墳墓等
      情，為兩造所不爭，再參酌其間系爭土地所有權仍可於六十九年六月五日由被
      上訴人辛○○○等四人之被繼承人鄭順發移轉登記予第三人王永福，嗣於九十
      年一月三日再由上訴人移轉登記予上訴人之法定代理人，復於九十二年六月二
      十日由上訴人之法定代理人再移轉登記予上訴人等情，此有臺灣省臺南縣土地
      登記簿謄本及原審向臺南縣歸仁地政事務所函調系爭土地於六十九年迄今之移
      轉登記資料各一份存卷可佐，堪認依法雖須現耕地始能移轉，然耕地移轉登記
      所需文件之相關記載，未必均與土地實際現況相符，自不能反以法令規定而推
      翻既存事實，是依現有事證資料觀之，尚不足認上訴人前揭主張屬實而得推論
      其時系爭土地上必無Ｂ墳墓存在。又上訴人既知悉Ｂ墳墓存在，竟毫無異議仍
      向第三人王永福買受系爭土地，且迄本件訴訟前，長達十餘年，均未向被告上
      訴人請求遷移墓地，若非第三人王永福與上訴人間買賣系爭土地亦有保留約定
      ，豈非與一般人不願自己所有之土地上埋葬他人墳墓之習俗觀念有背而大違常
      情。
（三）又縱令上訴人主張Ｂ墳墓於上訴人向第三人王永福買受系爭土地時業已遷葬乙
      情屬實，然依上訴人所提出之Ｂ墳墓現場照片觀之，其上仍有Ｂ墳墓之遺跡，
      同理，若非上訴人與第三人王永福間存有保留約定，何以未見上訴人要求出賣
      人或自行將Ｂ墳墓之遺跡清除乾淨，反任由他人之墓碑、墳墓基礎架構等完整
      留存原地迄今？甚不合理。況於七十七年九月間上訴人買受系爭土地後相隔未
      久，被上訴人等旋又於七十七年十月間在系爭土地上新葬Ａ墳墓存在迄今，而
      系爭土地以竹籬笆為界，南側均為雜草，北側有Ａ、Ｂ兩座墳墓、竹子、棚架
      及蕃薯、豆子等農作物，且竹籬笆以北含墳墓之土地面積為三七八平方公尺等
      情，有勘驗筆錄及囑託臺南縣歸仁地政事務所人員繪製複丈成果圖各一份附於
      原審卷可考；又於竹籬笆處立有長方體石塊，其上刻有「土地界」三字，有現
      場照片一幀可佐（參原審二卷第三十六頁照片），相較於系爭土地一八六一平
      方公尺之面積（有土地登記謄本一紙可稽），如附圖所示Ｃ部分土地面積占系
      爭土地面積比例不小，則系爭土地經被上訴人辛○○○等四人之被繼承人鄭順
      發以竹籬笆圍住占用部分種植農作物，其上更埋葬Ａ墳墓之情形，絕非難以查
      覺，上訴人豈有購買後長達十五年均棄置不管之理？況系爭土地曾於七十九年
      十二月六日設定抵押權予中國農民銀行等情，亦有該土地登記謄本一紙可按，
      而以不動產設定抵押時，通常所有權人均會會同銀行人員前往現場察看以評估
      抵押擔保品之價值，屆時上訴人豈會完全無悉竹籬笆圍界及埋葬他人墳墓等必
      然影響抵押物價值之現況？故上訴人主張對新增Ａ墳墓完全不知情云云，顯不
      可採，是以，從上訴人放任Ａ墳墓存在及竹籬笆圍界逾十數年之久未曾表示異
      議乙節，益徵第三人王永福與上訴人間買賣系爭土地存在保留約定甚明。
（四）雖證人王蔡秀汝非系爭土地第二次買賣之契約當事人，惟契約當事人之一即證
      人王蔡秀汝之配偶王永福業已去世，就被上訴人辛○○○等四人之被繼承人鄭
      順發、第三人王永福與上訴人間二次買賣系爭土地之交易情形，除證人王蔡秀
      汝外，別無其他更適當得為相關說明者，且證人王蔡秀汝證述有關其在第二次
      買賣時有帶上訴人至系爭土地現場觀看等情，為其所親身經歷之事實，雖非證
      明本件爭點即第三人王永福與上訴人間買賣系爭土地是否存有保留約定一事之
      直接證據，然仍為間接證據，自不能僅以其非契約當事人不了解簽約經過而貿
      然否認其證言之真實性及證明力；況上訴人所稱Ｂ墳墓於證人王蔡秀汝帶上訴
      人前往系爭土地觀看現場時業已遷葬之主張既屬不能證明，已如前述，自不能
      以上訴人未能舉證之前揭主張，反推證人王蔡秀汝證稱看地時墓地已經有安葬
      之證述為不實在；又證人王蔡秀汝（民國二十八年十月二十八日生）教育程度
      僅國小肄業，從事家庭管理工作，於原審作證時已年近六十四歲，有證人王蔡
      秀汝之戶籍登記簿謄本一份可參，其是否真有能力慮及上訴人所陳係為逃避對
      被上訴人之損害賠償責任等如此複雜迂迴之法律關係，已容置疑，況證人王蔡
      秀汝若欲徹底避免損害賠償責任，在系爭土地之所有權全部既已由被上訴人辛○○○等四人之被繼承人鄭順發移轉登記予第三人王永福再移轉登記予上訴人
      之前提下，亦應從頭至尾否認有保留約定存在，始能一勞永逸，而非坦承被上
      訴人辛○○○等四人之被繼承人鄭順發與第三人王永福間確實存在保留約定一
      事，是上訴人以前揭臆測之詞，否定證人王蔡秀汝證言之憑信性，實不足採。
（五）又證人林揚（民國十八年二月十二日生）於原審作證時，已屆七十四歲之高齡
      ，且距其介紹第三人王永福與上訴人買賣系爭土地之時間已約有十五年之久，
      就該次買賣之承辦代書為何人等細節事項，記憶不清在所難免，另證人林揚雖
      稱係證人張清男請其出庭作證，然證人林揚亦係上訴人所聲請傳喚之證人（見
      原審九十二年二月二十七日言詞辯論筆錄，原審卷一第六十五頁），而證人林
      揚既與兩造均無利害關係，證人林揚尚自陳其係被上訴人配偶之好友，衡情實
      無甘冒偽證罪刑責，而故為不利於上訴人之虛偽證述之必要，是均不足執此逕
      認證人林揚之證述不實。
（六）另就原審卷內所附被上訴人辛○○○之被繼承人鄭順發與第三人王永福六十九
      年五月十三日買賣合約書及買賣契約書，上訴人於本院審理中已不爭執其真正
      ，且前開合約書及買賣契約書之內容核與證人張清男就被上訴人辛○○○等四
      人之被繼承人鄭順發與第三人王永福間買賣系爭土地之經過情形所為證述情節
      大致相符，故證人張清男於原審關於每分地價金之陳述，雖與契約所載有些微
      不符，而買賣合約書是否一式三份亦屬不明，然鄭順發與第三人王永福間之買
      賣，有為保留北面約三厘土地（即如附圖所示Ｃ部分）不在買賣範圍內之約定
      之記載乙情，既有買賣合約書、買賣契約書可證，證人張清男此部分之證詞應
      可採信，已無疑義，自不能以證人張清男關於此部分之證述有些微瑕疵，而否
      定其餘證詞之可信性。而證人張清男固未親見第三人王永福與上訴人買賣系爭
      土地之締約經過，然證人張清男所為關於其曾自第三人王永福與上訴人配偶處
      得知渠等未買賣墓地部分等情，係就其親身經歷之事實為陳述，雖非證明本件
      爭點之直接證據，然亦不失為間接證據之一，不能僅以其未見聞系爭土地第二
      次買賣之締約經過而逕否認其證述之真實性及證明力。
（七）至第三人王永福與上訴人七十七年九月十六日買賣所有權移轉契約書上雖未載
      明前開保留約定，然該買賣所有權移轉契約書僅係用以辦理土地所有權移轉登
      記之申請文件之一，非無可能未將當事人間就買賣系爭土地之所有約定均逐一
      詳載列明其上；且觀之被上訴人辛○○○等四人之被繼承人鄭順發與第三人王
      永福六十九年五月十三日買賣契約書，其上記載土地以每分新臺幣（下同）三
      十一萬五千元成交，買賣價金共計五十一萬二千一百五十二元，參以證人王蔡
      秀汝曾證稱，第三人王永福是以一分三十萬元之代價向被上訴人辛○○○等四
      人之被繼承人鄭順發購買系爭土地，再以一分大約九十萬元之代價賣給上訴人
      等語，可知系爭土地第二次買賣價金約係第一次買賣價金之三倍，縱證人王蔡
      秀汝因事隔已久，對二次買賣之差價不可能記憶精準，至少就第二次買賣價金
      高於第一次買賣價金乙節，應無記憶錯誤之虞，然前開第三人王永福與上訴人
      之買賣所有權移轉契約書上所載，買賣系爭土地之總價僅有十六萬七千四百九
      十元，明顯低於第三人王永福向被上訴人辛○○○等四人之被繼承人鄭順發購
      買土地之價格，顯與實際交易價格不符，更足認第三人王永福與上訴人間買賣
      系爭土地之約定，不能僅以該買賣所有權移轉契約書之記載為準，前開契約書
      縱就相關保留約定未明載，亦不足憑此逕推翻第三人王永福將系爭土地出賣予
      上訴人時，有為上開保留約定之事實。
（八）末查系爭土地以竹籬笆為界，南側均為雜草，北側有Ａ、Ｂ兩座墳墓、竹子、
      棚架及蕃薯、豆子等農作物，且竹籬笆以北含墳墓之土地面積為三七八平方公
      尺，又於竹籬笆處立有長方體石塊，其上刻有「土地界」三字，已如前述，核
      與證人林楊證述買賣當時有指界等語相符；再依被上訴人辛○○○等四人之被
      繼承人鄭順發與第三人王永福所簽訂之合約書記載保留不出賣之土地面積０˙
      ０二九二八０台甲，換算後約為二百八十四平方公尺（一台甲等於０˙九六九
      九公頃），遠大於Ｂ墳墓所占面積（二０平方公尺）而較接近於Ｃ部分土地實
      際測得之面積（三七八平方公尺），足認保留約定所謂墓地附近三厘土地不在
      買賣範圍應係指包括Ａ、Ｂ墳墓所占土地在內之Ｃ部分土地而言，上訴人徒以
      其與第三人王永福簽訂買賣契約當時，應只有Ｂ墳墓存在，進而主張縱有保留
      約定亦僅限於Ｂ墳墓部分土地，不及於其他部分云云，亦屬無據。
五、綜上所述，系爭土地由第三人王永福再出賣予上訴人時，應有保留被上訴人先人
    之墳墓附近約三厘土地（即如附圖所示Ｃ部分）不在出賣範圍內之保留約定事實
    ，已堪認定，上訴人主張證人林揚、王蔡秀汝、張清男證詞有瑕疵，質疑其證詞
    真實性之抗辯並不足採，上訴人自應受該保留約定之拘束，被上訴人本於該保留
    約定占有使用Ｃ部分土地即有合法權源，自非無權占有。從而，上訴人依所有權
    之法律關係請求被上訴人拆除地上物並交還土地，自屬無據，應予駁回。原判決
    據此而為上訴人敗訴之判決，核無不合，上訴人上訴意旨仍執前詞指摘原判決此
    部分不當，求予廢棄改判，為無理由，應予駁回。
六、本件事證已臻明確，被上訴人占有使用Ｃ部分土地業經本院認定屬有權占有，已
    如前述，從而，就被上訴人另為關於權利失效之主張，對判決結果已不生影響，
    本院自毋庸再予審酌，附此說明。
八、據上論結，本件上訴為無理由，應依民事訴訟法第四百三十六條之一第三項、第
    四百四十九條第一項、第七十八條，判決如主文。
中　　華　　　民　　　國　　九十三　　年　　　十二　　　月　　十六　　　日
                                    臺灣臺南地方法院民事第二庭
~B審判長法官　王金龍
~B　　　法官　陳淑勤
~B　　　法官　高榮宏
右正本證明與原本無異。
◎本判決不得上訴。
中　　華　　　民　　　國　　九十三　　年　　　十二　　　月　　十六　　　日
~B法院書記官　李培聞
